---
title: "Seca em Portugal"
author: "Vasco Pereira"
date: "2022.03.26"
output: html_document
---

```{r setup, include=FALSE}
knitr::opts_chunk$set(echo = TRUE, warning = FALSE, message = FALSE)
```

## Bibliotecas

```{r bibliotecas}
library(dplyr)
library(readr)
library(ggplot2)
library(lubridate)
```

## Dados

A obtenção dos dados foi efectuada através do GitHub da [DSSG Portugal](https://github.com/dssgPT) 

```{r download}
## Code commented, uncomment only for the first run
# water_data_url <- "https://github.com/dssgPT/Plotting-Good-DSSG/blob/main/desafios/001_Seca_Em_Portugal_SNIRH/snirh_clean.csv?raw=true"
# download.file(water_data_url, "droughts/files/water_data.csv")
```

### Exploração dos dados

```{r lerdados}
water_data <- read_csv("../files/water_data.csv")
str(water_data)
```

Pelo que se consegue observar pode-se eliminar a primeira coluna pois não tem informação útil; a `data` está correctamente formatada e pelo dicionário de dados fornecido pela dssgPT trata-se de uma data arredondada ao primeiro dia de cada mês, pelo que se pode considerar apenas o mês e ano; também pelo dicionário de dados observa-se dois tipos de medida: metros cúbicos ou percentagem quanto à coluna `medida`, no entanto o `resumo_infraestrutura` é suposto ser numérico pelo que terá de ser convertido. 

A coluna `nome_infraestrutura` apresenta-se desta forma: 

`r unique(water_data$nome_infraestrutura)[10:15]`

Para bem da uniformidade todos os nomes serão convertidos para maíusculas. Para terminar a coluna `tipo_infraestrutura` explicita se se trata de uma bacia ou albufeira.

### Filtragem e conversão numérica

Decidiu-se filtrar os dados por **percentagem**; as restantes alterações acima mencionadas foram aplicadas para a nova tabela `water_percent`. Ao transformar-se a quantidade percentual de água nalgumas linhas geraram-se NA, pelo que estas linhas foram eliminadas da tabela.

Primeiras 10 linhas da tabela `water_percent`:

```{r filtrar}
water_percent <- water_data[,-1] %>% 
  filter(medida == "percentagem") %>%
  mutate(nome_infraestrutura = toupper(nome_infraestrutura), 
         resumo_infraestrutura = as.numeric(resumo_infraestrutura)) %>% 
  na.omit()

knitr::kable(head(water_percent, 10))
```

## Determinação da variação

Assumindo que periodos de seca extrema acompanhados de excessiva precipitação são mais prejudiciais para as rotinas agrículas e para a disponíbilidade de água para pessoas e animais de uma localização geográfica, neste caso Portugal, determinaram-se quais as doze albufeiras/bacias que apresentam maior variabilidade de disponibilidade de água ao longo do anos em que os dados foram obtidos:

```{r variacao}
varWater <- water_percent %>% 
  mutate(ano = year(data)) %>% 
  group_by(ano, nome_infraestrutura) %>% 
  summarise(media = mean(resumo_infraestrutura)) %>% 
  group_by(nome_infraestrutura) %>%
  summarise(variacao = var(media)) %>% 
  arrange(desc(variacao))

mySearch <- head(varWater$nome_infraestrutura,12)
print(mySearch)
```

## Média Percentual por Ano

A tabela `water_percent` foi filtrada para conter apenas dados das albufeiras/bacias anteriormente descritas. Adicionalmente realizou-se uma média anual. Nomeou-se a nova tabela de `water_subset`.

Primeiras 10 linhas da tabela `water_subset`:

```{r mediaporano}
water_subset <- water_percent %>% filter(nome_infraestrutura %in% mySearch) %>% 
  mutate(ano = year(data)) %>% 
  group_by(ano, nome_infraestrutura) %>% 
  summarise(media = mean(resumo_infraestrutura))

knitr::kable(head(water_subset, 10))
```

## Representação Gráfica

Representa-se graficamente as médias das percentagens de água nas Albufeiras/Bacias com maior variabilidade.
Destacam-se fortes tendencias de diminuição média de água nas albufeiras de Bravura, Minutos, Monte da Rocha e na bacia de Ribeiras do Algarve.

```{r gráfico}
average_plot <- water_subset %>% ggplot(aes(ano, media)) + 
  geom_point() + 
  stat_density2d(aes(color = ..level..)) + 
  facet_wrap(vars(nome_infraestrutura)) + 
  labs(title = "Bacias/Albufeiras com maior variabilidade percentual na quantidade\n de água armazenada entre 1999 e 2022",
       subtitle = "Destacam-se fortes tendencias de diminuição média de água nas albufeiras de Bravura,\n Minutos, Monte da Rocha e na bacia de Ribeiras do Algarve.",
       caption = "Fonte: SNIRH (dados tratados por Vasco Ribeiro Pereira)") + 
  xlab("Ano") + ylab("%Água") +
  theme(plot.title = element_text(hjust = 0.5, face = "bold"),
        plot.subtitle = element_text(size = 10),
        plot.caption = element_text(color = "grey50", face = "italic"),
        legend.position="none")

png(filename = "../files/secaportugal.png")
average_plot
dev.off()

print(average_plot)

```
